【裁判字號】    97,建上,5
【裁判日期】    971224
【裁判案由】    給付工程款
【裁判全文】
臺灣高等法院高雄分院民事判決           97年度建上字第5號
上  訴  人  大裕工程有限公司
法定代理人  丙○○
訴訟代理人  張永昌律師
被上訴人    東丕營造股份有限公司
法定代理人  甲○○
訴訟代理人  乙○○
上列當事人間因給付工程款事件，上訴人對於民國97年1 月11日
臺灣高雄地方法院95年度建字第69號第一審判決部分提起上訴，
本院於97年12月17日辯論終結，茲判決如下：
    主  文
原判決關於駁回上訴人後開第二項之訴部分，並除確定部分外訴
訟費用之裁判廢棄。
被上訴人應給付上訴人新台幣玖拾伍萬陸佰捌拾壹元及自民國95
年8 月23日起，至清償日止，按週年利率百分之五計算之利息。
其餘上訴駁回。
第一審（除確定部分外）、第二審訴訟費用由被上訴人負擔五分
之三，餘由上訴人負擔。
    事 實 及 理 由
一、上訴人起訴主張：訴外人鍾兆雲於民國87年間承攬「基隆暖
    暖至宜蘭大溪改善暖暖至十分寮段（4k+220～7k+200）基平
    隧道新建工程（土木部分）」（下稱系爭工程）中之北口開
    挖工程後，轉包與上訴人施作，迄88年8 月31日止，上訴人
    已完成部分工程，並向鍾兆雲取得估驗款，惟尚有新臺幣（
    下同）913,490 元保留款未獲清償。詎鍾兆雲將系爭工程轉
    由訴外人煥發企業有限公司（下稱煥發公司）承受，上訴人
    遂於88年12月4 日與煥發公司就系爭工程簽訂工程承攬協議
    書，繼續施作系爭工程，迄90年6 月止，煥發公司則欠上訴
    人972,677 元工程款未付。嗣煥發公司又將系爭工程轉由被
    上訴人概括承受，上訴人仍繼續施工，自90年6 月16日起迄
    92年1 月31日止，上訴人已完成工程部分尚有950,681 元未
    為領取。因系爭工程已停工，上訴人遂於95年6 月14日通知
    被上訴人終止系爭工程合約，被上訴人總計積欠全部工程款
    為2,836,848 元。另因92年1 月進行估驗後，上訴人依被上
    訴人請求留守待工而保管自有機具，迄93年8 月止，共支付
    保管費用即19 月 薪資300,960 元，亦未獲被上訴人付款，
    爰依兩造承攬契約、債務承擔之法律關係及民法第240 條之
    規定，提起本訴等語。求為判決：(一)被上訴人應給付上訴人
    3,137,808 元及自起訴狀繕本送達翌日，即95年8 月23日起
    迄清償日止，按年息5%計算之利息。(二)願供擔保准予宣告假
    執行。原審為上訴人敗訴之判決，上訴人就原審判決駁回上
    訴人主張被上訴人承受鍾兆雲應付保留款913,490 部分，未
    聲明不服，該部分應已確定。上訴人就其餘部分，聲明：(一)
    原判決駁回後開之訴部分及該部分假執行之聲請廢棄。(二)被
    上訴人應給付上訴人222 萬4318元及自起訴狀繕本送達翌日
    起算之法定遲延利息。(二)願供擔保請准宣告假執行。
二、被上訴人則以：其並未承擔鍾兆雲、煥發公司對上訴人之工
    程保留款債務，復未於92年2 月要求上訴人留守待工，且上
    訴人所支出之薪資300,960 元係為保管自己之工具，非民法
    第240 條所指保管應提出與被上訴人之物所生費用，乃與被
    上訴人無關，自不得向被上訴人請求給付。況且上訴人交付
    之工作物有超挖及內侵之瑕疵，致系爭工程定作人即業主交
    通部公路總局第一區養護工程處（下稱交通部養工處）扣減
    工程款28,683,219元，森榮公司並以之扣減被上訴人可請領
    之工程款，如被上訴人應返還系爭工程保留款950,681 元，
    則主張抵銷等語置辯。求為判決：(一)上訴駁回。(二)如受不利
    之判決，願供擔保請准宣告免為假執行。
三、兩造不爭執事項：
  (一)訴外人鍾兆雲於87年間向訴外人森榮公司承攬基平隧道工程
    中之北口開挖工程後，轉包與上訴人施作。
  (二)煥發公司於88年間向訴外人森榮公司承攬基平隧道工程中之
    北口開挖工程後，上訴人於88年12月4 日與煥發公司就系爭
    工程簽訂工程承攬協議書，繼續施作系爭工程。
  (三)被上訴人於90年5 月向森榮公司承攬系爭工程，轉包與上訴
    人施作，兩造未簽訂書面契約，但就工程保固款約定於契約
    終止時給付。上訴人則於95年6 月14日以存證信函向被上訴
    人為終止之意思表示，業經被上訴人於95年6 月15日收受。
  (四)森榮公司分別與鍾兆雲、煥發企業有限公司、被上訴人簽訂
    系爭工程承攬契約，且均為獨立之契約關係。
  (五)鍾兆雲、煥發公司尚欠上訴人保留款未付；自90年6 月16日
    起迄92年1 月31日止，上訴人已完成工程部分尚有保留款
    950,681 元未向被上訴人領取。
  (六)系爭工程於92年10月23日終止契約，其後即未施工，森榮公
    司與業主交通部公路總局第一區養護工程處達成就現況結案
    ，於94年5 月18日完成驗收，並依契約規定辦理保固手續後
    ，解除森榮公司履約保証責任，已完成工程款部分則遭業主
    扣減超挖回填費19,046,480元、內侵的修挖費用9,636,739
    元。超挖部分共11427立方公尺。
  (七)系爭工程有南北口工程，上訴人負責北口施工段工程即5k+3
    3.9 至5k+168.9全斷面及4k+768.2至5k+699下半部斷面，工
    作內容包括開挖、封面、噴凝土、岩栓等，其中噴凝土係由
    上訴人用自己之機器將凝土噴上岩壁，依照工程需求在岩壁
    上噴出厚度，並且依鋼支堡厚度噴凝土，並將該鋼支堡厚度
    蓋過。
  (八)兩造就系爭工程之承攬項目及計價等相關權利義務，雖未訂
    定書面契約，惟曾合意引用上訴人與煥發公司之基平隧道北
    口開挖施工協議書為兩造系爭工程承攬契約內容。
  (九)96年4月27日森榮公司給付被上訴人尾款787萬5000元。
四、本件爭點為：
  (一)被上訴人是否承擔煥發公司之債務，應對上訴人負清償工程
    保留款972,677 元及法定遲延利息之債務？
  (二)上訴人保管自有機具19月所生之費用300,960 元，即上訴人
    法定代理人應可得之最低工資（15,840元×19＝300,960 元
    ），是否為民法第240 條所規定之必要費用，而得向被上訴
    人請求？
  (三)上訴人交付之工作物是否因超挖而有瑕疵？若是，是否可歸
    責於上訴人？被上訴人因超挖所被扣減之金額為何？如可歸
    責，上訴人應負責之金額為何？該部分費用，兩造契約是否
    約定由保留款扣抵？該部分費用有無民法第514 條第1 項所
    定1 年期間之適用？
五、關於爭點(一)，本院之判斷為：
  (一)按第三人與債權人訂立契約承擔債務人之債務者，其債務於
    契約成立時，移轉於該第三人。第三人與債務人訂立契約承
    擔其債務者，非經債權人承認，對於債權人不生效力。民法
    第300 條、第301 條定有明文。亦即債權人得對原非債務人
    之第三人請求清償債務，僅於債權人與第三人間有承擔債務
    契約，或債權人承認第三人與原債務人間之承擔債務契約時
    ，始得為之。又按請求履行債務之訴，除被告自認原告所主
    張債權發生原因之事實外，應先由原告就其主張此項事實，
    負舉證之責任，必須證明其為真實後，被告於其抗辯事實，
    始應負證明之責任，此為舉證責任分擔之原則，最高法院43
    年台上字第377 號判例可資參照。本件上訴人主張被上訴人
    係繼受鍾兆雲（於本院已不主張該部分）及煥發公司之債務
    ，亦即係因兩造間有訂立由被上訴人承擔鍾兆雲及煥發公司
    債務之契約，或被上訴人與鍾兆雲及煥發公司間曾有承擔債
    務契約存在，且業經上訴人同意之事實，已為被上訴人所否
    認，是以上訴人自應就有此承擔債務契約存在之事實，舉證
    以實其說。
  (二)經查：森榮公司與鍾兆雲、煥發公司、被上訴人，就系爭工
    程係分別簽定承攬契約，且均為獨立之契約關係一節，為兩
    造所不爭執，應堪信實。足認被上訴人未曾就系爭工程向森
    榮公司承攬後轉包與鍾兆雲、或煥發公司，且被上訴人向森
    榮公司承攬系爭工程，亦非為承受鍾兆雲、或煥發公司之承
    攬契約所致，而係自行與森榮公司成立系爭工程承攬契約。
    至被上訴人究於何時，曾與上訴人就鍾兆雲、煥發公司積欠
    上訴人之債務成立承擔債務契約；或因被上訴人向上訴人表
    示承擔上開債務，其已為同意之事實，上訴人並未舉證以實
    其說。如此自無從僅以森榮公司先後與煥發公司、被上訴人
    ，就系爭工程成立承攬契約，且煥發公司、被上訴人均再與
    上訴人就系爭工程北口開挖部分成立次承攬契約，即認定煥
    發公司、被上訴人間曾就煥發公司積欠上訴人保留款部分予
    以約定轉由被上訴人承擔，或被上訴人曾向上訴人表示承擔
    該債務之意思表示，均業經上訴人同意。是以揆諸上開說明
    ，被上訴人否認有承擔煥發公司之保留款債務，即為可採。
  (三)另上訴人主張：煥發公司已與被上訴人就積欠上訴人保留款
    部分達成債務承擔契約等語，並以證人即煥發公司法定代理
    人盧發之證述為憑。惟查：證人盧發對系爭工程之工程款究
    竟如何分配與上訴人情事，並不知情，且對煥發公司積欠上
    訴人多少保留款亦不清楚，因實際與上訴人成立次承攬契約
    ，及處理上訴人工程款之人係盧發已過世之父盧煥楨一節，
    業經證人盧發證述明確（原審卷第287 頁），既然證人盧發
    非實際處理煥發公司與上訴人之工程事宜，又自承不知積欠
    上訴人多少保留款，則其證述已將積欠上訴人之保留款債務
    與被上訴人約定由被上訴人承擔，自難採信。次查：煥發公
    司係於鍾兆雲之後，直接與森榮公司成立承攬契約一節，業
    如前述，證人盧發卻證述於鍾兆雲無法施作時，係由被上訴
    人接手，再由被上訴人透過第三者吳大可，邀煥發公司接手
    系爭工程，且煥發公司係向被上訴人請領工程款等語，乃與
    上開事實不符，益徵證人盧發非實際處理系爭工程承攬事宜
    之人。況查：吳大可僅係因聽聞鍾兆雲無法繼續施作系爭工
    程，才告訴盧發之父盧煥楨有此承攬工程機會，並未代表被
    上訴人找煥發公司承作系爭工程一情，亦據證人吳大可結證
    明確（原審卷第330 頁），核與上開森榮公司函覆直接與煥
    發公司成立系爭工程之承攬契約事實相符，足認煥發公司未
    曾與被上訴人就系爭工程成立任何承攬契約，而無從認定煥
    發公司與被上訴人間有債務承擔契約。再查：煥發公司因無
    法繼續承作訴外人株式會社鴻池組向他人承攬之臺灣南北高
    速鐵路C210工區○○道工程（下稱高鐵迴龍道工程），而與
    被上訴人3 方協議，由被上訴人接續煥發公司履行下包契約
    ，且其等3 人成立之協議業經臺灣臺北地方法院所屬民間公
    證人詹孟龍認證一節，有兩造不爭執其真正之上開協議書影
    本1 份在卷可稽（原審卷第302 頁至第306 頁），亦即煥發
    公司與被上訴人約定承作煥發公司原未完成之次承攬工程，
    並由被上訴人接手煥發公司置於工地之所有機具材料房舍及
    代為履行票據付款責任，係煥發公司向訴外人株式會社鴻池
    組承攬之高鐵迴龍道工程，詎證人盧發竟證述煥發公司將系
    爭工程積欠上訴人之保留款債務，與被上訴人約定由被上訴
    人承擔，且該承擔協議業經民間公證人公證等語（原審卷第
    287 頁），乃與上開協議書內容不符，足徵證人盧發係誤認
    煥發公司與被上訴人間就高鐵迴龍道工程之債務承擔協議為
    系爭工程之協議，始為前開證述。證人盧發之所述既係因誤
    認所致，則上訴人以該證詞主張被上訴人已承擔煥發公司積
    欠上訴人之系爭工程保留款，自不足採。
六、關於爭點(二)，本院之判斷為：
  (一)按債權人之受領遲延，僅為權利之不行使，除有民法第240
    條之適用，債務人得請求賠償提出及保管給付物之必要費用
    ，或當事人間另有特別約定外，殊不負任何之賠償責任，最
    高法院59年台上字第3662號判例可資參佐。因上訴人自承兩
    造未曾約定上訴人保管自有機具所生之費用由被上訴人負擔
    （原審卷第183 頁），則上訴人主張其自92年1 月31日最後
    一次估驗後，迄93年8 月止19月保管自有機具所生之費用，
    應由被上訴人負擔，自需符合民法第240 條之規定。
  (二)次按債權人遲延者，債務人得請求其賠償提出及保管給付物
    之必要費用，固為民法第240 條所明定，此係因同法第317
    條規定清償債務之費用，除法律另有規定或契約另有訂定外
    ，本應由債務人負擔，惟債權人未予受領，則債務人不得不
    代為保管，且須再行提出以了結債務，其費用之增加，係由
    於債權人受領遲延所致，自不能再讓債務人負擔一次。據此
    ，此所指給付物自應解釋為債務人依債之本旨為履行或清償
    債務而應提出交付與債權人之物。再按稱承攬者，謂當事人
    約定，一方為他方完成一定之工作，他方俟工作完成，給付
    報酬之契約，亦為民法第490 條所明定，因此，承攬人應於
    工作完成時向定作人提出該工作，以為履行債務。
  (三)經查：兩造就系爭工程於92年1 月31日最後一次估驗後，上
    訴人即未有任何工程進度一節，為上訴人所自承（原審卷第
    4 頁），亦即自斯時起，上訴人並未施作系爭工程，則依上
    揭意旨，上訴人並無從保管應提出之工作。易言之，上訴人
    雖傭人保管自有機具，縱在工地達19月，以便隨時施作系爭
    工程履行債務，惟上訴人既未曾保管應提出之工作，僅為準
    備施工之行為，即其保管者乃不符前開所謂之「債務人依債
    之本旨為履行或清償債務而應提出交付與債權人之物」之要
    件。是以，被上訴人拒絕給付上訴人保管自有機具19月所生
    之費用300,960 元，應為可採。
七、關於爭點(三)，本院之判斷為：
  (一)系爭工程於92年10月23日終止契約，其後即未施工，森榮公
    司與業主交通部公路總局第一區養護工程處達成就現況結案
    ，於94年5 月18日完成驗收，並依契約規定辦理保固手續後
    ，解除森榮公司履約保証責任，已完成工程款部分則遭業主
    扣減超挖回填費19,046,480元、內侵的修挖費用9,636,739
    元之事實，為兩造所不爭執，應堪信實。森榮公司與業主成
    立調解，於調解成立書上固記載應「依契約規定辦理保固手
    續」，如上所述。惟查，依其等間之工程契約第17條第1 款
    約定森榮公司應繳納結算金額之百分之一點五作為保固保證
    金及第3 款約定，系爭工程之保固期間為5 年等節，有行政
    院公共工程委員會調930018號調解成立書、工程契約影本在
    卷足憑（原審卷第114 頁至第116 頁、第196 頁），亦即系
    爭工程之保固期間應為自交通部養工處與森榮公司於92年10
    月23日終止契約起，迄97年12月22日止方是。然嗣後驗收、
    結算時，業主將103 期全部之保留款2445萬9060元，返還於
    森榮公司，並未收取保固保證金，有被上訴人所提出之交通
    部公路總局工程結算書及其附件計算書足憑（本院(一)卷207
    、208 頁），顯見業主實際上於調解成立之日起已解除森榮
    公司之保固責任。
  (二)而森榮公司與被上訴人間係依實作數量計價付款，於96年4
    月27日森榮公司給付被上訴人尾款787 萬5000元，並未收取
    任何保留款，有森榮公司陳報狀及被上訴人所提出之估驗單
    可稽（本院卷189 、206 頁）。至於被上訴人於90年5 月向
    森榮公司承攬系爭工程，轉包與上訴人施作，兩造未簽訂書
    面契約，約定沿用上訴人與煥發公司間之合約，該合約並未
    約定保固期間，解釋上應以森榮公司與業主間關於保固期間
    之約定為據，如上所述，本件業主於調解成立之日起已解除
    森榮公司之保固責任，則上訴人亦同免保固責任，上訴人於
    兩造間系爭承攬契約終止時（95年6 月15日）起，即得請求
    被上訴人返還系爭保留款。
  (三)按當事人對於他造主張之事實，於言詞辯論時不爭執者，視
    同自認。但因他項陳述可認為爭執者，不在此限。民事訴訟
    法第280 條第1 項規定甚明。上訴人對於「已完成工程款部
    分，森榮公司遭業主扣減超挖回填費19,046,480元、內侵的
    修挖費用9,636,739 元。森榮公司並扣減被上訴人同額之工
    程款」一情，雖為上訴人所不爭執，然被上訴人並非向森榮
    公司承攬全部工程，在其之前已有鍾兆雲及煥發公司承攬系
    爭工程，為被上訴人所不爭執，被上訴人僅施作部分工程竟
    主張森榮公司扣減全部工程之瑕疵款，顯與常情有違，難認
    與事實相符。且上訴人不爭執前開事項係以，被上訴人概括
    承受鍾兆雲及煥發公司應給付上訴人之保留款為前提，此觀
    其起訴狀所載及於本院書狀一再記載「被上訴人所主張遭業
    主扣款的部分係指全部之隧道工程，顯然全部工程係由被上
    訴人概括承受權利義務，否則被上訴人怎甘心遭業主如此扣
    款」等語即明，揆諸前開說明，上訴人該部分不爭執既係附
    有條件，與單純之自認有別，尚難認已發生不爭執或自認之
    效果。此外，被上訴人一方面否認承受鍾兆雲及煥發公司之
    債務，一方面主張森榮公司將受業主扣減之瑕疵款項全額轉
    嫁被上訴人，顯就其未施作部份之工程，亦負瑕疵擔保責任
    ，而有所矛盾，且所提出與森榮公司間給付尾款之估驗單，
    亦未記載森榮公司確有扣減該等瑕疵款項，是被上訴人主張
    其遭森榮公司扣減前述瑕疵款項，顯屬不能證明。
  (四)按定作人之瑕疵修補請求權、修補費用償還請求權、減少報
    酬請求權、損害賠償請求權或契約解除權，均因瑕疵發見後
    一年間不行使而消滅。承攬人之損害賠償請求權或契約解除
    權，因其原因發生後，一年間不行使而消滅。民法第514 條
    第1項定有明文。該法所規定定作人之減少報酬請求權，一
    經行使，即生減少報酬之效果，應屬形成權之性質，該條項
    就定作人減少報酬請求權所定之一年期間為除斥期間，最高
    法院71年台上字第2996號判例參照。被上訴人是否遭森榮公
    司扣減瑕疵款項，既屬有疑，業如上述。且被上訴人不否認
    交通部養工處與森榮公司於93年11月12日，由行政院公共工
    程委員會成立調解後，被上訴人得知森榮公司將轉嫁扣款時
    ，即知上訴人就超挖及內侵部分應負瑕疵責任，而此距被上
    訴人於95年9 月27日主張修補費用償還請求權之時間，已逾
    民法第514 條第1 項所定1 年除斥期間情屬實，則被上訴人
    主張抵銷之債權早已消滅，則該部分抵銷之主張，即無理由
    。
  (五)查，自90年6 月16日起迄92年1 月31日止，上訴人已完成工
    程部分尚有保留款950,681 元未向被上訴人領取一情，為被
    上訴人所不爭執，應堪信實。兩造間工程合約既已終止，則
    上訴人請求被上訴人給付該部分工程款，尚無不合。此外，
    本件事證已臻明確，兩造其餘攻擊防禦方法，無一一審酌之
    必要，併此敘明。
八、綜上所述，上訴人本於承攬契約及債務承擔等法律關係請求
    被上訴人給付222 萬4318元及自起訴狀繕本送達翌日即95年
    8 月23日起算之法定遲延利息，於950,681 元及自95年8 月
    23日起算之法定遲延利息部分，為有理由，應予准許。逾此
    所為請求，為無理由，應予駁回。又，上訴人勝訴部分及敗
    訴部分，皆未逾150 萬元，兩造均並不得上訴第三審而告確
    定，並無宣告准、免假執行之必要。原審就上開應准許部分
    ，為上訴人敗訴之判決，尚有未洽，上訴意旨求予廢棄改判
    ，為有理由，爰由本院予以廢棄改判如主文第二項所示。至
    於上訴人之請求不應准許部分，原判決為上訴人敗訴之判決
    ，並駁回其假執行之聲請，經核於法並無不合，上訴意旨求
    予廢棄改判，為無理由，應駁回其上訴。
九、據上論結，本件上訴為一部有理由，一部無理由，依民事訴
    訟法第450 條、第449 條第1 項、第79條，判決如主文。
中    華    民    國    97    年    12    月    24    日
                            民事第四庭
                                審判長法官  蔡文貴
                                法      官  黃科瑜
                                法      官  陳真真
以上正本證明與原本無異。
本件不得上訴。
中    華    民    國    97    年    12    月    26    日
                                書  記  官  馬蕙梅


司法院資訊處製作；財團法人民間司法改革基金會備份。
